【裁判字號】    98,上易,714
【裁判日期】    990129
【裁判案由】    竊盜等
【裁判全文】
臺灣高等法院臺南分院刑事判決         98年度上易字第714號
上  訴  人  甲○○
即  被  告
選任辯護人  黃溫信律師
            黃紹文律師
            徐美玉律師
上列上訴人因竊盜等案件，不服臺灣臺南地方法院98年度易字第
121 號中華民國98年8 月26日第一審判決（起訴案號：臺灣臺南
地方法院檢察署97年度偵字第12849 號、13547 號），提起上訴
，本院判決如下：
    主  文
原判決關於甲○○無故侵入住宅及竊佔暨應執行刑部分，均撤銷
。
甲○○犯竊佔罪，處有期徒刑伍月，如易科罰金以新臺幣壹仟元
折算壹日。
其餘上訴駁回（即毀損罪部分）。
第二項撤銷改判部分所處之刑與第三項上訴駁回部分所處之刑（
有期徒刑貳月，如易科罰金以新臺幣壹仟元折算壹日），應執行
有期徒刑陸月，如易科罰金以新臺幣壹仟元折算壹日。
    事  實
一、甲○○並非國軍眷屬，其明知臺南縣仁德鄉仁愛村八鄰二空
    新村仁愛152 號及153 號眷舍，業於民國85年1 月10日經空
    軍司令部核發分配與丙○○居住，竟因得悉眷村改建之違占
    建戶可獲補償，即意圖為自己不法之利益，利用丙○○不常
    在家之機會，於96年11月5 日擅自侵入上開眷舍內，更換大
    門門鎖，並將戶籍遷入該址，而佔據丙○○之眷舍，侵害其
    支配權。97年農曆新年（2 月7 日為大年初一）前某日，甲
    ○○復另行起意，將仁愛153 號眷舍前圍牆破壞後，闢建大
    門供己出入使用，足生損害於丙○○之權益。嗣經丙○○於
    97 年1月10日發現甲○○在上址居住，並於同年8 月14日發
    現仁愛153 號圍牆遭破壞後另設大門，始悉上情。
二、案經丙○○訴由臺南縣警察局歸仁分局報請臺灣臺南地方法
    院檢察署檢察官偵查起訴。
    理  由
壹、程序方面：
    按被告以外之人於審判外之言詞或書面陳述，除法律有規定
    者外，不得作為證據，刑事訴訟第159 條第1 項定有明文；
    又被告以外之人於審判外之陳述，雖不符前4 條（即刑事訴
    訟法第159 條之1 至之4） 之規定，而經當事人於審判程序
    同意作為證據，法院審酌該言詞陳述或書面陳述作成時之情
    況，認為適當者，亦得為證據，復為同法第159 條之5 第1
    項所明定。本件被告以外之人於審判外之陳述，均經檢察官
    、被告及辯護人於本院審理中表示同意作為本案之證據（本
    院卷40頁），本院審酌該言詞陳述及書面陳述作成時之情況
    ，核無違法取證或其他瑕疵，認為以之作為證據為適當，均
    有證據能力。
貳、實體方面：
一、訊之被告甲○○坦承於前揭時地搬入臺南縣仁德鄉仁愛村八
    鄰二空新村仁愛152 號及153 號眷舍（下稱系爭眷舍）居住
    及拆除圍牆闢建大門等事實，惟否認有無故侵入他人住宅、
    竊佔及毀損之犯行，辯稱：「渠於81年10月3 日以新台幣（
    下同）45萬元之代價向唐菊妹買受系爭眷舍之居住權利，並
    取得梁懷清之居住憑證，84年間因需款週轉，始將房屋使用
    權及梁懷清居住憑證質押他人，並同意將房屋讓其居住11年
    ，若渠確將系爭房屋賣給丙○○，又何敢搬回居住，並拆除
    圍牆另闢大門；因房屋讓與使用之時間已屆，且住在系爭眷
    舍可以違占戶之名義取得眷村拆遷補助，才會於96年11月5
    日再度遷入戶籍，並搬入系爭房屋居住，渠會拆除153 號圍
    牆另闢大門，係因『二空新村自治會』承辦人員告知，兩個
    門牌號碼需有兩個大門，才能配置兩戶，或請求兩份拆遷補
    償」等語。經查：
  (一)位在臺南縣仁德鄉仁愛村八鄰二空新村仁愛152 號、153 號
    之系爭眷舍，係國防部空軍司令部列管之眷舍，其產權屬國
    防部總政治作戰局，並由空軍第443 戰術戰鬥機聯隊代為列
    管，其中152 號眷舍於49年5 月20日配住梁懷清（居住證字
    號：《58》炯芳字第20017 號），153 號眷舍係於63年4 月
    由張夢虎改配梁懷清，該2 戶眷舍均於84年11月24日改配丙
    ○○居住（居住證字號：《84》近惇字第20016 號）等情，
    已據國防部空軍司令部以97年5 月30日國空政眷字第097000
    2527號函釋明，並檢附國軍眷舍管理表在卷可稽（他字卷36
    至42頁）。因系爭眷舍之原配住戶梁懷清同意無條件讓予丙
    ○○，並簽立「國軍已配舍人員眷（國）宅改配申請書」、
    「國軍退伍人員眷舍轉讓同意書」，及繳回系爭眷舍之居住
    憑證，始經國防部空軍司令部核定將系爭眷舍改配予丙○○
    居住，丙○○並已取得系爭眷舍之居住憑證等事實，有國防
    部空軍司令部以98年3 月30日國空政眷字第0980001360號函
    檢附之系爭眷舍申配變動歷次資料、「梁懷清空軍眷舍居住
    憑證」及85年1 月10日核發之「丙○○空軍眷舍居住憑證」
    附卷可憑（原審卷(一)46至59頁、51頁反面、他字第卷2 頁）
    。由上開函釋內容及檢附之歷次變動資料，可知軍眷申配眷
    舍，須前手即原配住戶同意無條件轉讓並繳回原核發之居住
    憑證，後手始能取得新核發之同一眷舍居住憑證及居住核配
    眷舍之權利甚明。另查，居住上開列管眷舍，均須以居住證
    為憑，若係私人買受居住權利，則須受讓、取得並持有居住
    憑證；若係向上級申報獲配眷舍，亦須以同一眷舍之舊居住
    憑證換取新居住憑證等情，已經證人即二空新村軍眷唐菊妹
    、趙萬群、丙○○於原審審理時結證無訛（原審卷(一)75頁反
    面至76頁、78頁反面至79頁、83頁正反面；85頁正反面、88
    頁、90至91頁）。系爭眷舍既經國防部空軍司令部由原配住
    戶梁懷清改核配丙○○，並於85年1 月10日核發新居住憑證
    ，則丙○○自有合法居住之權利至明。
  (二)被告雖辯稱：「渠曾於81年至84年1 月23日間居住系爭眷舍
    ，後雖遷出不再居住，但渠係向唐菊妹買受系爭眷舍之居住
    權利，並向原配住戶梁懷清之太太取得眷舍之居住憑證，為
    有權居住」云云，並提出其與陳鳳鳴（即唐菊妹之子）於81
    年10月3 日所簽立之收據為憑。然查，證人唐菊妹於原審審
    理時證稱：「（台南縣仁德鄉仁愛村二空新村仁愛15 2 及
    153 號眷舍，是妳把房屋使用權利賣給被告的嗎？）這個房
    子是我們買的時候賣給她的，對」、「（當時這個房子的使
    用權，妳是向誰取得？妳跟誰買過來的？）梁懷清」、「（
    你們買賣的時候，房子居住證上的人名是誰？）那個時候居
    住證好像是梁懷清的名字」、「（後來為何被告會向妳們購
    買這個房子？）這是後來我們孩子長大了，比較夠住，心想
    我們自己有這間房子，公家絕對不可能再給我們，我們準備
    要賣出去，不知道她是聽誰講的，是她來找我，說要買這個
    房子，雖然我跟她不認識，但我知道她不是軍人，我說妳不
    是軍人，妳沒有權利來買這個房子，她說沒關係，我就當作
    是繳房租，租房子也要繳錢」、「（梁懷清把使用權轉讓給
    妳的時候，有無把居住證也交給妳？）有」、「（妳把房屋
    使用權轉讓給甲○○的時候，有把梁懷清的居住證再交給甲
    ○○嗎？）有」等語（原審卷(一)72至73頁反面），參以被告
    於偵查中亦供承：「（你居住證跟誰拿的？）我跟唐菊妹拿
    的」等語（他字卷46頁），可認唐菊妹向原配住戶梁懷清買
    受系爭眷舍之居住權利，及嗣後被告向唐菊妹買受居住權利
    ，均須取得梁懷清之居住憑證以為權利轉換之證明；若未取
    得梁懷清之居住憑證，即無居住系爭眷舍之權利，當為被告
    所明知。
  (三)被告雖一再陳稱其持有之梁懷清居住憑證，因需款週轉，而
    與房屋使用權一起質押他人，並同意將房屋讓其居住11年云
    云，惟始終無法指出債權人之真實姓名年籍，是否確有其事
    ，自有可疑，縱然被告確實以居住憑證向他人質押借款，亦
    應於還款後取回，以確保其居住眷舍之權利，並避免債權人
    重複索償，然被告始終無法提出居住憑證以實其說，僅以前
    開曾向唐菊妹買受系爭眷舍居住權利之收據，空言主張，自
    不能證明其在96年11月5 日搬入系爭眷舍時，尚有合法之居
    住權利；況被告於原審審理時自承：「渠係81年至84年1 月
    23日間居住系爭眷舍，後來搬出不再居住，並不知道這10幾
    年是何人居住，渠因得悉居住系爭眷舍可以違占戶之名義取
    得眷村拆遷補助，才會於96年11月5 日再度將戶籍遷入，並
    搬入系爭房屋居住」等語（原審卷(二)98年8 月5 日審判筆錄
    21至25頁），並有被告之戶籍遷出入異動資料可稽（他字卷
    81頁、91頁），若被告未將上開眷舍之居住權利及居住憑證
    轉賣他人，自無須在84年1 月間搬離；且梁懷清之居住憑證
    已繳回原核配單位，並經原核配單位核發系爭眷舍之新居住
    憑證予丙○○，已如前述，若被告確實將梁懷清之居住憑證
    質押他人，則該居住憑證又何以會由丙○○繳回空軍司令部
    原核配單位？梁懷清又為何願意簽立「國軍已配舍人員眷（
    國）宅改配申請書」、「國軍退伍人員眷舍轉讓同意書」予
    丙○○，以申請眷舍改配？被告均無自圓其說。
  (四)證人即告訴人丙○○於原審審理時證稱：「（為何你有取得
    系爭眷舍之居住證？整個過程能否說明一下？）我在83年4
    月6 日到台南七股擔任51大隊513 中隊之中隊長一職，84年
    間透過514 中隊副中隊長乙○○及1 名警察介紹甲○○，以
    新台幣60萬元整轉讓系爭眷舍給我，並將梁懷清之居住證交
    給我以利辦理過戶，我即持甲○○之讓與同意書及梁員之居
    住證向上呈報，申請眷舍，惟因甲○○眷舍讓與同意書與原
    建戶梁懷清之居住證不屬於同一人，無法辦理過戶，我向甲
    ○○說明原委，並要退還梁懷清居住證給甲○○，請她把先
    前交付的60萬元還給我，甲○○說她錢均已花完，要我自己
    去找梁懷清重新開立讓與同意書，之後再也沒有理會過我。
    幸好我請友人找到梁懷清住處，並向梁懷清說明，徵求的他
    同意將系爭眷舍讓給我，並請梁懷清再將戶籍遷回台南縣仁
    德鄉仁愛村八鄰仁愛152 號，以利辦理過戶，我取得梁懷清
    眷舍讓與同意書、戶口名簿影印本及梁懷清居住證後，再度
    呈報上級申請，並在85年1 月10日順利取得空軍總司令部核
    配系爭眷舍，核撥眷舍後，由我的薪資裡面每月扣除房補費
    」等語（原審卷(一)85頁正反面），核與梁懷清於84年7 月12
    日遷入系爭眷舍地址，復於同年月15日遷出等事實相符，並
    有梁懷清歷次戶籍遷移紀錄（原審卷(一)140 頁）及國防部空
    軍司令部98年3 月30日國空政眷字第0980001360號函附空軍
    總司令部政治作戰部85年月13日核發丙○○居住證簡便行文
    表影本、84年7 月14日國軍已配舍人員眷（國）宅改配申請
    書影本、國軍退伍人員眷舍轉讓同意書影本（原審卷(一)46頁
    以下）、海岸巡防總局南部地區巡防局薪餉單影本( 他字卷
    20頁) 等在卷可資查考。
  (五)參酌丙○○自84年8 、9 月起至94年間止，先後將系爭眷舍
    借予友人陳建志、陳琬揚及賴附佐居住，其等居住期間，二
    空新村自治會調查眷村改建相關事項時，陳建志均幫忙丙○
    ○將居住憑證影本交給自治會，且居住期間並未曾看過被告
    或其他人持居住證前來主張權利等情，亦分據證人陳建志、
    陳琬揚於原審證述屬實（原審卷(二)98年8 月5 日審判筆錄2
    至14頁），顯見被告確實已將系爭眷舍之居住權利轉售予丙
    ○○，並交付梁懷清之居住憑證，才會於84年1 月23日搬出
    該眷舍，而丙○○亦因此得以持梁懷清之居住憑證及同意書
    ，向原核配機關申請將眷舍改配，並取得新核發之居住憑證
    至明。被告並無居住在系爭眷舍之合法權利，亦堪認定。另
    依被告所供搬回系爭眷舍之目的，係欲以違占戶之名義取得
    拆遷補助，益見被告明知其無居住之權利，僅為領取拆遷補
    助即趁虛搬入系爭眷舍，主觀上確有為自己不法利益之意圖
    ，無正當理由而侵入他人住宅，強行佔據，侵害丙○○對系
    爭眷舍支配權之事實，甚為灼然。
  (六)系爭眷舍包含仁愛152 號及153 號眷舍，係一戶兩舍，內部
    已經打通，於配住及讓與時皆兩舍一起處理，有空軍總司令
    部政戰部84年5 月12日（84）忠相字第1702號簡便行文表在
    卷可稽（原審卷(一)59頁），該眷舍原僅152 號圍牆有大門，
    被告於97年農曆新年前，將153 號前圍牆拆除再闢建1 處大
    門以供出入等情，業據被告自承屬實，並有現場照片在卷可
    稽（警卷19頁），足認被告無正當權源，毀損他人房屋圍牆
    之犯行，亦甚明確。
  (七)綜上所述，本件事證明確，被告所辯均非可採，犯行堪以認
    定，應依法論科。
二、核被告所為，(1)其明知無居住權而擅自侵入他人眷舍居住部
    分，係犯刑法第306 條第1 項無故侵入他人住宅罪及第320
    條第2 項之竊佔罪；被告無故侵入系爭眷舍、佔據居住，係
    以一行為觸犯2 項不同之罪名，為想像競合犯，應依刑法第
    55 條 規定從一重之竊佔罪處斷，公訴人認被告此部分犯行
    之犯意各意，應分論併罰，尚有誤會。(2)被告將上開153 號
    眷舍前圍牆拆除另闢大門部分，係犯同法第354 條之毀損罪
    。其所犯竊佔及毀損罪間，犯意各別，行為互殊，應分論併
    罰。
三、撤銷改判部分：原審依上開刑法之規定，就被告犯竊佔罪及
    無故侵入住宅罪部分予以論罪科刑，固非無見；惟查，被告
    上開2 罪係想像競合關係，業如前述，原判決予以分論併罰
    ，尚有未洽，被告上訴意旨否認有竊佔及無故侵入住宅犯行
    ，雖無理由，惟原判決既有上開瑕疵，仍屬無可維持，應將
    該部分罪刑及應執行刑撤銷改判。茲審酌被告之犯罪動機、
    目的、手段，對被害人之危害程度，及事後毫無悔意，至今
    仍佔據系爭眷舍等一切情狀，量處如主文第2 項所示之刑，
    並諭知如易科罰金之折算標準。
四、上訴駁回部分：原判決就被告拆除153 號眷舍前圍牆另闢大
    門部分，依刑法第354 條規定論以毀損罪，並審酌被告犯罪
    之動機、目的、手段，及事後並無悔意，現仍持續佔據系爭
    眷舍等一切情狀，量處有期徒刑2 月，如易科罰金以1,000
    元折算1 日，經核認事用法，並無不合，量刑亦稱妥適，被
    告上訴意旨否認犯罪，非有理由，應予駁回。
五、定應執行刑：前述撤銷改判部分所處之刑與上訴駁回部分所
    處之刑，應執行有期徒刑6 月，如易科罰金以1,000 元折算
    1 日。
據上論斷，應依刑事訴訟法第368 條、第369 條第1 項前段、第
364 條、第299 條第1 項前段，刑法第55條、第306 條第1 項、
第320 條第2 項、第354 條、第41條第1 項前段、第51條第5 款
，刑法施行法第1 條之判決如主文。
本案經檢察官王碧霞到庭執行職務。
中    華    民    國    99    年    1     月    29    日
                  刑事第三庭  審判長法  官  陳義仲
                                    法  官  蔡勝雄
                                    法  官  楊清安
以上正本證明與原本無異。
不得上訴。
                                    書記官  蔡蘭櫻
中    華    民    國    99    年    1     月    29    日
附錄論罪科刑法條：
中華民國刑法第306條第1項
（侵入住居罪）
無故侵入他人住宅、建築物或附連圍繞之土地或船艦者，處1 年
以下有期徒刑、拘役或3 百元以下罰金。
中華民國刑法第320條第2項
（普通竊盜罪、竊佔罪）
意圖為自己或第三人不法之所有，而竊取他人之動產者，為竊盜
罪，處5 年以下有期徒刑、拘役或500 元以下罰金。
意圖為自己或第三人不法之利益，而竊佔他人之不動產者，依前
項之規定處斷。
前二項之未遂犯罰之。
中華民國刑法第354條
（毀損器物罪）
毀棄、損壞前二條以外之他人之物或致令不堪用，足以生損害於
公眾或他人者，處2 年以下有期徒刑、拘役或500 元以下罰金。

司法院資訊處製作；財團法人民間司法改革基金會備份。
